ACORDAO-COMPLETO-2572063

ACÓRDÃO 1669/2023 ATA 4/2023 - PRIMEIRA CÂMARA

VISTO, relatado e discutido o ato de aposentadoria de Eline Akemi Koga no cargo de Analista Judiciário do Tribunal Regional do Trabalho da 15ª Região (Campinas/SP) ,
ACORDAM os ministros do Tribunal de Contas da União, reunidos em sessão da Primeira Câmara, ante as razões expostas pelo Relator, e com fundamento nos artigos 71, incisos III e IX, da Constituição Federal de 1988, 1º, inciso V, e 39, inciso II, da Lei 8.443/1992, 1º, inciso VIII, 259, inciso II, e 262 do Regimento Interno, 8º da Resolução TCU 206/2007 e 19 da Instrução Normativa TCU 78/2018, bem como na Súmula TCU 106, em:
9.1. considerar ilegal o ato de aposentadoria em análise e negar-lhe registro;
9.2. dispensar a reposição das importâncias indevidamente recebidas de boa-fé pela interessada até a data da notificação desta deliberação à unidade jurisdicionada;
9.3. determinar ao Tribunal Regional do Trabalho da 15ª Região que:
9.3.1. no prazo de 15 (quinze) dias, a contar da ciência desta deliberação, cesse o pagamento, nos proventos da interessada, das parcelas indevidas relativas a quintos/décimos, sob pena de ressarcimento das quantias pagas indevidamente e responsabilização solidária da autoridade competente;
9.3.2. comunique à interessada a deliberação deste Tribunal e a alerte de que o efeito suspensivo proveniente de eventual interposição de recursos no TCU não a eximirá da devolução dos valores indevidamente recebidos após a notificação, em caso de desprovimento dos apelos;
9.3.3. no prazo de 30 (trinta) dias, a contar da ciência deste acórdão:
9.3.3.1. encaminhe a este Tribunal, por cópia, comprovante da data em que a interessada dele tomar conhecimento; e
9.3.3.2. emita novo ato, em que sejam suprimidas as irregularidades, e o submeta ao TCU para nova apreciação.

Ato de aposentadoria de Elina Akemi Koga, submetido, para fins de registro, à apreciação do Tribunal de Contas da União (TCU), de acordo com o art. 71, inciso III, da Constituição Federal.

Primeira Câmara

Tribunal Regional do Trabalho da 15ª Região - Campinas/SP.

3. Interessada: Elina Akemi Koga (CPF XXX.240.578-XX).

13.1. Ministros presentes: Jorge Oliveira (na Presidência) e Benjamin Zymler.
13.2. Ministros-Substitutos convocados: Augusto Sherman Cavalcanti (Relator) e Weder de Oliveira.

AUGUSTO SHERMAN

Trata-se do ato de aposentadoria de Elina Akemi Koga, submetido, para fins de registro, à apreciação do Tribunal de Contas da União (TCU) , de acordo com o art. 71, inciso III, da Constituição Federal. O ato foi cadastrado e disponibilizado a esta Corte por intermédio do Sistema e-Pessoal, na forma dos arts. 2º e 4º da Instrução Normativa TCU 78/2018.
2.	No exame do ato, a unidade técnica (peças 5 e 6) identificou a concessão da vantagem de quintos ou décimos aos ocupantes do cargo de Analista Judiciário, Especialidade Execução de Mandados (antigo Oficial de Justiça Avaliador) , considerando-a indevida em razão das atribuições desse cargo, bem como por estar sendo feita de forma cumulativa com o pagamento da Gratificação de Atividade Externa - GAE, situação vedada pelo art. 16 da Lei 11.416/2006.
3.	A unidade especializada considerou, ainda, que a decisão judicial anexada ao ato é genérica e ampara apenas a concessão da vantagem de quintos para o período de funções comissionadas exercidas entre 8/4/1998 a 4/9/2001, o que não respalda a impugnação ora efetuada.
4.	Em razão disso, propõe:
"11.1. Considerar ILEGAL e recusar registro do ato de Aposentadoria 128452/2021 - Inicial de ELINA AKEMI KOGA do quadro de pessoal do órgão/entidade Tribunal Regional do Trabalho da 15ª Região - Campinas/SP, com base nos arts. 71, inciso III, da Constituição Federal, 1º, inciso V, e 39, inciso II, da Lei 8.443/1992 e 260, § 1º, do Regimento Interno.
11.2. Com fulcro no art. 262, caput, do Regimento Interno deste Tribunal, determinar ao órgão/entidade Tribunal Regional do Trabalho da 15ª Região - Campinas/SP que: 
11.2.1. emita novo ato, livre da irregularidade ora apontada, em substituição ao ato de Aposentadoria de ELINA AKEMI KOGA, submetendo-o à nova apreciação por este Tribunal, na forma do artigo 260, caput, também do Regimento.
11.2.2. dispense a devolução dos valores indevidamente recebidos de boa-fé até a data da ciência do órgão/entidade Tribunal Regional do Trabalho da 15ª Região - Campinas/SP, do acórdão que vier a ser proferido, com base no Enunciado 106 da Súmula da Jurisprudência do TCU.
11.2.3. promova a exclusão, no prazo 15 (quinze) dias, contados a partir da ciência desta deliberação, sujeitando-se a autoridade administrativa omissa à responsabilidade solidária, da rubrica apontada em face de manifesta ilegalidade, uma vez que o seu pagamento não encontra respaldo na jurisprudência deste Tribunal.
11.2.4. dê ciência, no prazo de quinze dias, contados da notificação, do inteiro teor desta deliberação (a) o interessado (a) , alertando-o (a) de que o efeito suspensivo proveniente da interposição de eventuais recursos junto ao TCU não o (a) exime da devolução dos valores percebidos indevidamente, caso o recurso não seja provido.
11.2.5. no prazo de trinta dias, contados da ciência da decisão, envie a este Tribunal documentos comprobatórios de que o (a) interessado (a) cujo ato foi impugnado está ciente do julgamento deste Tribunal."
5.	O Ministério Público junto ao Tribunal acompanha a proposta da unidade técnica (peça 7) .
	É o relatório.

não há.

Procurador Sergio Ricardo Costa Caribé.

APOSENTADORIA. TRIBUNAL REGIONAL DO TRABALHO DA 15ª REGIÃO (TRT-15). ANALISTA JUDICIÁRIO - EXECUTANTE DE MANDADOS. PAGAMENTO DE FUNÇÃO COMISSIONADA EM DESACORDO COM O ART. 37, INCISO V, DA CONSTITUIÇÃO FEDERAL. PAGAMENTO CUMULATIVO DE QUINTOS DESSA FUNÇÃO COM A GRATIFICAÇÃO DE ATIVIDADE EXTERNA - GAE. ILEGALIDADE. NEGATIVA DE REGISTRO. DETERMINAÇÕES.

APOSENTADORIA (APOS)

Unidade de Auditoria Especializada em Pessoal (AudPessoal).

Registro, inicialmente, que atuo neste processo em observância ao disposto na Portaria-TCU nº 121, de 27 de julho de 2022.	
2.	Em julgamento, o ato de aposentadoria de Elina Akemi Koga, submetido, para fins de registro, à apreciação do Tribunal de Contas da União, de acordo com o art. 71, inciso III, da Constituição Federal. 
3. 	Conforme consta do relatório precedente, a unidade técnica, com o apoio do MPTCU, manifestou-se pela ilegalidade do ato em razão da incorporação de quintos ou décimos de função nos proventos da interessada. 
4.	A Sefip, atual Unidade de Auditoria Especializada em Pessoal (AudPessoal) , apontou que é indevida a concessão da vantagem de quintos ou décimos aos ocupantes do cargo de Analista Judiciário, Especialidade Execução de Mandados (antigo Oficial de Justiça Avaliador) , pois a "função comissionada" exercida era inerente às atribuições do cargo efetivo, assim como por estar sendo feita cumulativamente com o pagamento da Gratificação de Atividade Externa - GAE, situação vedada pelo art. 16 da Lei 11.416/2006.
5. 	Passo a examinar o mérito.
6.	Nos termos do art. 37, V, da CF/88, com redação dada pela EC 19/1998, "as funções de confiança, exercidas exclusivamente por servidores ocupantes de cargo efetivo, e os cargos em comissão, a serem preenchidos por servidores de carreira nos casos, condições e percentuais mínimos previstos em lei, destinam-se apenas às atribuições de direção, chefia e assessoramento" (grifo nosso) .
7.	Não é o caso da "FC-04 - OFICIALA DE JUSTIÇA AVALIADORA", parcela que deu origem ao pagamento da vantagem de quintos/décimos, tendo em vista que as atividades relativas à execução de mandados não dizem respeito ao exercício de direção, chefia ou assessoramento, nem impõem vínculo de confiança entre a autoridade nomeante e o agente nomeado para a função. 
8.	Nessa linha, o Supremo Tribunal Federal, em sede de repercussão geral (tema 1010 - RE 1.041.210/SP, rel. Min. Dias Toffoli) , fixou a seguinte tese:
"a) a criação de cargos em comissão somente se justifica para o exercício de funções de direção, chefia e assessoramento, não se prestando ao desempenho de atividades burocráticas, técnicas ou operacionais; 
b) tal criação deve pressupor a necessária relação de confiança entre a autoridade nomeante e o servidor nomeado;
c) o número de cargos comissionados criados deve guardar proporcionalidade com a necessidade que eles visam suprir e com o número de servidores ocupantes de cargos efetivos no ente federativo que os criar; e 
d) as atribuições dos cargos em comissão devem estar descritas, de forma clara e objetiva, na própria lei que os instituir."
9.	A despeito de esse leading case, apreciado pelo STF, versar exclusivamente sobre cargos em comissão, as mesmas conclusões são válidas para as funções comissionadas ou de confiança, notadamente as mencionadas nos itens a e b (acima) .
10.	No âmbito desta Corte de Contas, merece destaque o Acórdão 2784/2016-TCU-Plenário (rel. Min. Benjamin Zymler) , ementado nos seguintes termos:
"PESSOAL. SERVIDORES DO PODER JUDICIÁRIO. LEGALIDADE DE UM DOS ATOS. PERDA DE OBJETO DE OUTRO. OFICIAL DE JUSTIÇA AVALIADOR. FC-5. EXAME DA NATUREZA JURÍDICA DA VANTAGEM, PAGA INDISTINTAMENTE A TODOS OS OCUPANTES DO CARGO. PAGAMENTO CUMULATIVO DE QUINTOS DESSA FUNÇÃO COM A GAE. BIS IN IDEM. CONSIDERAÇÕES SOBRE A MATÉRIA. ILEGALIDADE E NEGATIVA DE REGISTRO DE ALGUNS DOS ATOS. DETERMINAÇÕES." (grifos nossos) 
11.	No referido precedente, ficou assentado que o pagamento de vantagens de quintos/décimos no âmbito do TRT da 2ª Região (sede São Paulo/SP) teve origem em gratificações instituídas por meio de normativos internos, pagas indistintamente a todos os Oficiais de Justiça Avaliadores daquele tribunal; a parcela tem natureza jurídica de gratificação pelo exercício das atribuições típicas do cargo e de retribuição pelo exercício de função de confiança. Transcrevo, a propósito, excerto do voto condutor:
"5. Contudo, verifico que consta dos atos daqueles que se inativaram no cargo de Analista Judiciário, especialidade Oficial de Justiça Avaliador o pagamento da vantagem dos quintos, decorrentes da função comissionada FC-5, que teve origem na Gratificação de Representação de Gabinete instituída por meio de normativos internos.
6. Ocorre que tanto a GRG quanto a FC-5 não possuía natureza de função de confiança, pois era paga a todos os ocupantes do cargo efetivo de Analista Judiciário, especialidade Oficial de Justiça Avaliador. Logo, a 'investidura' na função não dependia de escolha da autoridade, do quesito confiança, inerente a todos os ocupantes de função comissionada. Tampouco poderiam seus ocupantes ser demitidos ad nutum. Assim, a despeito do nomen iuris, claro está que se tratava de verdadeira gratificação paga em razão do exercício das atribuições típicas do cargo (execução de mandatos) e criada por normativos internos do TRF da 2ª Região.
7. Posteriormente, quando do advento da Lei 9.421/1996, a GRG paga aos Oficiais de Justiça foi transformada em FC-5.
8. Embora a própria criação dessa gratificação, por meio de ato administrativo, pudesse ser examinada sob o aspecto da legalidade, o fato é que essa vantagem não possui natureza de função (pois paga indistintamente a todos os Oficiais de Justiça) e, portanto, não teria o condão de gerar a incorporação de quintos."
12.	Situação semelhante ocorreu também no âmbito do TRT da 15ª Região (sede Campinas/SP) , conforme se pode observar do caso em análise.
13.	Destaco, ainda, que é vedada a percepção da GAE em cumulação com a gratificação pelo exercício de função comissionada, consoante o art. 16 da Lei 11.416/2006, verbis:
"Art. 16. Fica instituída a Gratificação de Atividade Externa - GAE, devida exclusivamente aos ocupantes do cargo de Analista Judiciário referidos no § 1º do art. 4º desta Lei.
§1º A gratificação de que trata este artigo corresponde a 35% (trinta e cinco por cento) do vencimento básico do servidor.
§2º É vedada a percepção da gratificação prevista neste artigo pelo servidor designado para o exercício de função comissionada ou nomeado para cargo em comissão." (grifo nosso) 
14.	Pois bem. No contracheque da interessada (peça 3, p. 4) constam expressamente estas duas parcelas:
	Denominação para análise do TCU
	%
	Valor Pago

	23700-VPNI INATIVO (Vantagem de caráter pessoal - Incorporação de quintos/décimos de função) 
	0
	R$ 2.387,56

	11002-GRAT.AT.EXTERNA (GAE) INATIVOS (Vantagem de caráter pessoal - Gratificação de Atividade Externa - GAE) 
	35
	R$ 2.556,85

15.	Nesse contexto, por ambos os fundamentos, o ato de aposentadoria em análise deve ser considerado ilegal, negando-lhe o registro.
	Ante o exposto, voto por que o Tribunal adote a minuta de acórdão que ora submeto à apreciação deste Colegiado.
TCU, Sala das Sessões, em tagDataSessao.
AUGUSTO SHERMAN CAVALCANTI
Relator